臺灣臺中地方法院民事判決
110年度中簡字第1578號
原      告  林淑玲  
訴訟代理人  林明峰  
被      告  姚秀霞  
訴訟代理人  周仲鼎律師
複代理人    繆昕翰律師
            林宛柔  
上列當事人間請求拆屋還地等事件，本院於民國111年4月22日言
詞辯論終結，判決如下：
    主      文
一、被告應將坐落臺中市○區○○段0○段0000地號土地上，如附圖
    所示編號8-23(A)部分面積0.05平方公尺之鐵皮、編號8-23(
    B)部分面積0.01平方公尺之平房、及附圖所示長度0.5公尺
    之水管拆除，並將該部分土地返還原告。
二、被告應給付原告新臺幣246元，及自民國110年4月17日起至
    清償日止，按週年利率百分之5計算之利息。
三、被告應自民國110年4月17日起，至返還上開占用土地之日止
    ，按月給付原告新臺幣4元。
四、訴訟費用(除減縮部分外)由被告負擔。
五、本判決得假執行。但被告以新臺幣3,500元為原告預供擔保
    ，得免為假執行。
    事實及理由
壹、程序方面：
    原告起訴原聲明：「一、被告應將坐落臺中市○區○○段0○段0
    000地號土地上（下稱系爭土地），如附圖斜線所示部分、
    面積約3.47平方公尺(確定面積待地政測量後更正)之地上物
    拆除，並將土地騰空返還原告。二、被告應給付原告新臺幣
    （下同）14,190元，及自起訴狀繕本送達翌日起至清償日止
    ，按年息5%計算之利息。另應自起訴翌日起至返還系爭土地
    之日止，按月給付原告213元」（見本院卷第15頁）。嗣於
    最終變更聲明為：「一、被告應將系爭土地上，如附圖（即
    臺中市中山地政事務所110年10月7日鑑測之土地複丈成果圖
    ，下稱附圖）編號8-23(A)所示部分面積0.05平方公尺，與
    編號8-23(B)所示部分面積0.01平方公尺之地上物，及長度0
    .5公尺之水管拆除，並將土地騰空返還原告。二、被告應給
    付原告246元，及自起訴狀繕本送達翌日起至清償日止，按
    年息5%計算之利息。另應自起訴翌日起至返還系爭土地之日
    止，按月給付原告4元」（見本院卷第165頁），屬減縮應受
    判決事項之聲明；不變更訴訟標的，而補充或更正事實上或
    法律上之陳述，依民事訴訟法第255條第1項第3款、第256條
    、第436條第2項規定，應予准許。
貳、實體方面：
一、原告主張：
　　原告為系爭土地之所有權人，被告則為系爭土地之鄰地即同
    段8-34地號土地（下稱8-34地號土地），及其上建物(即門
    牌號碼臺中市○區○○街00號房屋)之所有權人。詎被告明知系
    爭土地為原告所有，竟未經原告同意，仍於民國80年間在系
    爭土地上加蓋鐵皮違章建物、鐵門、監視器、牆壁、水管，
    即占用系爭土地如附圖所示編號8-23(A)所示部分面積0.05
    平方公尺，與編號8-23(B)所示部分面積0.01平方公尺之地
    上物（下稱系爭地上物）。嗣原告於109年8月3日申請臺中
    市中山地政事務所測量，經複丈確認被告確實占用系爭土地
    ，惟被告拒不拆除其所有之系爭地上物，無權占用系爭土地
    ，爰依民法第767條第1項規定，請求被告將系爭地上物拆除
    ，並將占用部分分別返還原告。又被告系爭地上物無權占用
    系爭土地，無法律上原因，獲得相當於租金之不當得利，應
    以土地之申報地價年息10％，計算相當於租金之不當得利，
    原告僅請求起訴前5年(即105年4月至110年3月底)之不當得
    利246元；爰另依不當得利之法律關係，請求被告就占用部
    分，返還相當於租金之不當得利。又被告未將占用之系爭土
    地返還原告前，仍繼續受有相當於租金之不當得利，是原告
    得請求被告自起訴翌日起至返還系爭土地之日止，按月給付
    原告4元。並聲明：如程序事項變更後之聲明。
二、被告則以：
  ㈠就中山地政事務所之複丈成果圖及佔用之事實不爭執，複丈
    成果圖附圖編號8-23(A)、(B)佔用之鐵皮及平房係被告所有
    ，另對於租金之計算亦不爭執。管線係被告所有及使用，被
    告有設置水管，因原告將共同壁拆除，故水管係由原告另行
    設置，由被告使用無誤。
  ㈡實際係原告長期占用被告土地，原告係因被告先對其提起拆
    屋還地訴訟（本院110年度中簡字第807 號），始心生不滿
    對被告提起本件訴訟等語。
　㈢並聲明：⒈原告之訴駁回。⒉如受不利之判決，願供擔保，請准宣告免假執行。 　
三、本院之判斷：
  ㈠鐵皮、平房、水管拆除部分：
  ⒈按所有人對於無權占有或侵奪其所有物者，得請求返還之；
    對於妨害其所有權者，得請求除去之，民法第767條第1項前
    段、中段定有明文。又以無權占有為原因，請求返還所有物
    之訴，被告對原告就其物有所有權存在之事實無爭執，而僅
    以非無權占有為抗辯者，原告於被告無權占有之事實，無舉
    證責任，被告應就其取得占有，係有正當權源之事實證明之
    。如不能證明，則應認原告之請求為有理由（最高法院72年
    度台上字第1552號判決意旨可資參照）。
  ⒉經查，原告主張其為系爭土地之所有權人，附圖所示編號8-2
    3(A)鐵皮占用系爭土地0.05平方公尺，編號8-23(B)平房占
    用系爭土地0.01平方公尺、長度0.5公尺水管等情，業據原
    告提出系爭土地之地籍圖謄本、土地登記第一類謄本、現場
    照片、土地複丈成果圖等件為證（本院卷第23-37頁），並
    經本院履勘現場屬實（見本院卷第117-121頁），經地政機
    關測量後製有附圖在卷可佐（見本院卷第149-151頁），並
    為被告所不否認（見本院卷第177頁）。被告亦未就系爭地
    上物設施有何占用權源舉證以實其說，自應認無權占用係爭
    土地。
  ⒊從而，原告依民法第767條第1項規定，請求被告將編號8-23(
    A)鐵皮，編號8-23(B)平房、長度0.5公尺之水管拆除，並將
    占用部分之土地返還原告等語，應屬有據。
  ㈡不當得利部分：
    按無法律上之原因而受利益，致他人受損害者，應返還其利
    益，但依其利益之性質或其他情形不能返還者，應償還其價
    額，民法第179條前段、第181條但書分別定有明文。而無權
    占有他人土地，可能獲得相當於租金之利益，為社會通常之
    觀念（最高法院61年台上字第1695號判例可資參照）。按城
    市地方房屋之租金，以不超過土地及其建築物申報總價額年
    息百分之10為限。而此項規定於租用基地建築房屋者亦得準
    用，土地法第97條第1項、第105條分別定有明文。又所謂土
    地價額係指法定地價而言；土地所有人依土地法所「申報之
    地價」為法定地價，除非土地所有權人未於公告期間申報地
    價者，才以「公告地價」（並非公告土地現值）百分之八十
    為其申報地價，土地法第148條、土地法施行法第25條、平
    均地權條例第16條前段亦定有明文。而上開土地法第97條第
    1項關於房屋計收租金規定，於不當得利或損害賠償事件，
    可據為計算不當得利或損害額之標準（最高法院87年度台上
    字第2996號民事裁定可資參照）。經查：
  ⒈被告所有系爭鐵皮、平房設施，無正當權源占用系爭土地，
    已如前述。而無權占用他人土地，可能獲得相當於租金之利
    益，為社會通常之觀念，是原告自得依據不當得利之法律關
    係，訴請給付相當於租金之不當得利。
  ⒉系爭土地位在臺中市南區信義南路附近，鄰近忠孝路觀光夜
    市，周邊1公里範圍內有長春國民運動中心、臺中文化創意
    產業園區、臺中城隍廟、慕尼灰咖啡文創店、小辣椒越南麵
    包店，工商業繁榮程度尚可等情，有GOOGLE MAP列印系爭土
    地周邊機構之資料在卷可參（見本院卷第182-183頁），本
    院審酌上情及系爭鐵平、平房、水管設施利用系爭土地之經
    濟價值及所受利益，並衡酌系爭土地於105年、107之申報地
    價，每平方公尺分別為9,710元、7,359元（見本院卷第39頁
    ），再參以兩造對於以上開申報地價10％計算並無爭執（見
    本院卷第166、178頁），認被告所受相當於租金之利益，按
    系爭土地105、107年申報地價年息10％計算為適當。
  ⒊準此，原告向被告請求返還起訴前5年之不當得利，應自105
    年4月起至110年3月31日止，其中①105年4月1日起，至106年
    12月31日止，共計1年9個月，被告應給付原告相當於租金之
    不當得利102元（計算式：0.06×9,710×10%÷12×21＝102）。②
    107年1月1日起，至110年3月31日止，共計3年3個月，被告
    應給付原告相當於租金之不當得利144元（計算式：0.06×7,
    359×10%÷12×39＝144，小數點以下四捨五入，下同）。從而
    ，原告請求被告給付246元，及自起訴狀繕本送達翌日（即1
    10年4月17日，見本院卷第45頁）起至清償日止，按週年利
    率5％之法定遲延利息；②自起訴狀繕本送達翌日即110年4月1
    7日起，至被告返還占用土地予原告之日止，按月給付原告4
    元（計算式：0.06×7,359×10%÷12＝4），均為有理由，應予
    准許。
四、綜上所述，㈠原告本於民法第767條第1項前段、中段規定，
    訴請被告應將坐落系爭土地上，如附圖所示編號8-23(A)部
    分面積0.05平方公尺之鐵皮，編號8-23(B)部分面積0.01平
    方公尺之平房、長度0.5公尺水管拆除，並將該部分土地返
    還原告；㈡原告另依據不當得利之法律關係，訴請被告給付2
    46元，及自110年4月17日起至清償日止，按週年利率百分之
    5計算之利息，另自110年4月17日起至被告返還占用之系爭
    土地予原告之日止，按月給付原告4元，均為有理由，應予
    准許。
五、本件判決之事證已臻明確，兩造其餘攻擊防禦方法，經審酌
    後，認均與判決結果無影響，爰不一一論述。 
六、本件係依民事訴訟法第427條第1項規定適用簡易訴訟程序，
    並為被告敗訴之判決，依同法第389條第1項第3款規定，法
    院應依職權宣告假執行。又被告陳明願供擔保，聲請免為假
    執行（見本院卷第68頁），經核於法亦無不合，爰酌定相當
    之擔保金額准許之。
參、訴訟費用負擔之依據：民事訴訟法第78條。　　
中    華    民    國     111    年    5    月    20   日
                      臺灣臺中地方法院臺中簡易庭
                                  法　官　陳佩怡
以上正本係照原本作成。
如不服本判決，應於送達後20日內，向本院提出上訴狀並表明上
訴理由，如於本判決宣示後送達前提起上訴者，應於判決送達後
20日內補提上訴理由書（須附繕本）。如委任律師提起上訴者，
應一併繳納上訴審裁判費。
中    華    民    國     111    年    5    月    20   日
                                  書記官  許千士